臺灣基隆地方法院基隆簡易庭民事判決
原　　　告　台新國際商業銀行股份有限公司
法定代理人　蔡榮棟
訴訟代理人　吳稚平
　　　　　　張嘉蓉
被　　　告　吳瑟鳳
　　　　　　余孟潔
　　　　　　簡邵威
上列當事人間塗銷所有權移轉登記事件，本院於民國100年4月12
日言詞辯論終結，判決如下：
    主  文
原告之訴駁回。
訴訟費用新臺幣壹仟佰肆拾元由原告負擔。
    事實及理由
一、原告主張：
（一）被告吳瑟鳳於民國92年1月9日間向原告申領信用卡（卡號
      ：0000000000000000）使用，詎被告自95年4月3日起即逾
      期繳款，並至上開之日止尚欠原告新臺幣（下同）111,77
      5元（內含消費本金61,443元、利息50,332元、違約金0元
      ）未清償，被告吳瑟鳳於95年4月3日逾期後，竟於95年12
      月25日將如附表所示之系爭不動產出賣予被告余孟潔，並
      於95年12月25日將系爭不動產所有權移轉予被告余孟潔，
      而被告余孟潔又於98年7月7日將如附表所示之系爭不動產
      出賣予被告簡劭威，並於98年8月5日將系爭不動產所有權
      移轉予被告簡劭威，然被告余孟潔與被告簡劭威間之移轉
      系爭不動產登記，實係被告等以買賣名義為達成贈與之目
      的，被告余孟潔對該系爭不動產並無所有之意思，因該抵
      押權設定並未塗銷，亦未為債務人變更，其抵押權設定義
      務人仍為被告吳瑟鳳，顯不符一般交易慣例，故被告余孟
      潔與被告簡劭威間以買賣名義隱含贈與之事實至為明確，
      依民法第87條第2項之規定，被告間該法律行為應屬通謀
      虛偽意思表示隱藏他項法律行為者而無效，系爭不動產應
      仍屬被告吳瑟鳳所有，依民法第113條：「無效法律行為
      之當事人，於行為當時，知其無效或可得而知者，應負回
      復原狀或損害賠償之責任。」，故被告余孟潔就系爭不動
      產之處分應屬無權處分，依民法第242條前段：「債務人
      怠於行使其權利時，債權人因保全債權，得以自己之名義
      ，行使其權利。」規定，原告自得代位被告吳瑟鳳請求將
      系爭不動產回復登記為被告吳瑟鳳所有。
（二）當事人主張有利於己之事實者，就其事實有舉證之責任，
      但法律別有規定，或依其情形顯失公平者，不在此限，民
      事訴訟法第277條定有明文；又確認法律關係不存在之訴
      ，如原告僅否認被告於訴訟前所主張法律關係成立原因之
      事實，以求法律關係不成立之確認，應由被告就法律關係
      存在或法律關係成立原因之事實，負舉證之責（最高法院
      42年度台上字第170號、20年上字第709號判例意旨參照）
      。依上開判例要旨所示，原告否認系爭買賣行為事實存在
      ，自應由被告3人就其主張之買賣關係存在之積極事實（
      如合理對價關係、資金來源及來往紀錄等，是否符合買賣
      之要件），負舉證責任，此乃就接近證據之難易言，雙方
      當事人對於買賣是否虛偽之事實，應由何方為舉證較易之
      情形，其舉證責任分配由較易舉證之當事人負擔，自較符
      合正義公平之原則，而被告3 人間之買賣原因事實、資金
      來源及流向均由被告3人所掌握，因此被告3人自始即接近
      及持有該財務資料，自應由被告3 人舉證較諸原告為合理
      且簡單，再者私人間之買賣或借貸，未如金融機構，幾無
      審核、徵信、估價及監督機制，故利用以債作價而逃避債
      權人藉由強制執行滿足債權者，時有所聞，被告吳瑟鳳對
      原告負有借款債務，於可能將受強制執行之敏感時間，將
      系爭不動產以買賣為原因而移轉所有權登記予被告余孟潔
      ，而被告余孟潔又將系爭不動產以買賣名義隱含贈與之事
      實再次移轉所有權登記予被告簡劭威，就此買賣關係是否
      屬實，相較於一般第三人買賣，自應受較嚴格之檢驗。
（三）又債務人所有之財產除對於特定債權人設有擔保物權外，
      應為一切債務之總擔保，倘債務人財產已不足清償一切債
      務時，而竟將財產惡意脫產他人，且非用以清償具有優先
      受償權之債務，對於普通債權人甚不公平，即難謂無詐害
      行為（最高法院78年度台上字第1583號判決意旨參照），
      今被告吳瑟鳳將其所有之系爭不動產以買賣之名移轉登記
      為被告余孟潔所有，而被告余孟潔將其所有之系爭不動產
      以買賣之名隱含贈與之實再次移轉登記為被告簡劭威，顯
      為有害及債權之行為，且被告吳瑟鳳於負債期間曾求助於
      其親友，故被告余孟潔及簡劭威對被告吳瑟鳳之財務狀況
      應無不知情之理，而被告吳瑟鳳仍居住於系爭房屋內，且
      抵押權債務人設定仍為被告吳瑟鳳，此有違一般交易慣例
      之事實，亦可窺知買受人並無所有之意思，而移轉時點又
      為被告吳瑟鳳債務逾期履行困難之後，其移轉之意圖乃為
      脫產以避免遭債權人強制執行，至為明顯，故難謂債務人
      即被告吳瑟鳳與買受人即被告余孟潔、簡劭威間無脫產之
      惡意，原告自得依民法第244條第2項規定聲請法院撤銷被
      告間之買賣行為及不動產所有權移轉行為。
（四）綜上，民法第87條之通謀虛偽意思表示，與同法第244條
      第2項之受益人明知有損害於債權人之權利者，該主觀要
      件之舉證須參酌客觀事實以為認定，實務上乃針對該買賣
      雙方所約定之價金是否顯不相當、債務人是否確實收受買
      賣價金（即資金流程）、買受人是否知悉債務人對金融機
      構負有債務且逾期未清償、土地登記謄本上所載之負擔之
      義務人（如抵押權人）為誰、系爭買賣關係成立時點是否
      在債務人發生逾期不清償債務而陷於無資力之後或有無緊
      密相臨、債務人逾期不清償債務之時間長度等相關事實，
      以作為認定買賣雙方係通謀虛偽意思表示，或買受人係明
      知該買賣行為有損害於金融機構之證據及依據，故基於以
      上事實，足證被告之所有權移轉行為顯係有害原告之債權
      。
（五）基於前述，聲明：
    1.先位聲明：
    (1)確認被告間就系爭不動產於95年12月25日及98年7月7日所為
      之買賣契約不存在；
    (2)被告吳瑟鳳、余孟潔、簡劭威就系爭不動產分別於95年12
      月25日及98年8月5日以上開買賣為原因所為之所有權移轉
      登記應予塗銷，並回復登記為被告吳瑟鳳所有。
    2.備位聲明：
    (1)被告間就系爭不動產分別於95年12月25日及98年7月7日以
      買賣原因所為之債權行為及95年12月25日及98年8月5日所
      有權移轉登記之物權行為，均應予撤銷；
    (2)被告吳瑟鳳、余孟潔、簡劭威就上開所有權移轉登記應予
      塗銷，並回復登記為被告吳瑟鳳所有。
二、被告等均經合法通知而未到庭，亦未提出書狀為任何聲明或
    陳述。
三、得心證之理由：
（一）被告等均經合法通知，未於言詞辯論期日到場，核無民事
      訴訟法第386條各款所列情形，爰依民事訴訟法第436條第
      2項、第385條第1項前段之規定，准原告之聲請，由其一
      造辯論而為判決。
（二）先位聲明部分：
    1.按確認法律關係之訴，非原告有即受確認判決之法律上利
      益者，不得提起之，民事訴訟法第247條第1項前段定有明
      文。而該條所謂即受確認判決之法律上利益，係指因法律
      關係之存否不明確，致原告在私法上之地位有受侵害之危
      險，而此項危險得以對於被告之確認判決除去之者而言（
      最高法院42 年台上字第1031號判例參照）。原告先位聲
      明主張其為被告吳瑟鳳之債權人，被告吳瑟鳳無資力可供
      清償其積欠原告之債務，被告間就系爭不動產於95年12月
      25日所為之買賣行為係通謀虛偽意思表示而無效，請求被
      告余孟潔就系爭不動產於95年12月25日以上開買賣為原因
      所為之所有權移轉登記應予塗銷，而被告3人間所成立2份
      買賣契約是否出於通謀虛偽意思表示而無效，為原告得否
      代位被告吳瑟鳳請求被告余孟潔塗銷系爭不動產所有權登
      記之前提要件，足以影響原告債權受償之多寡，則原告所
      主張上開法律關係存否不明確，並致債權人即原告私法上
      權利有受侵害之危險，且此項危險得以確認判決除去之，
      足見原告就本件訴訟有即受確認判決之法律上利益，先予
      敘明。
    2.次按表意人與相對人通謀而為虛偽意思表示者，其意思表
      示無效，民法第87條第1項前段定有明文。所謂通謀為虛
      偽意思表示，乃指表意人與相對人互相故意為非真意之表
      示而言，故相對人不僅須知表意人非真意，並須就表意人
      非真意之表示相與為非真意之合意，始為相當（最高法院
      62年台上字第316號判例要旨參照）。又當事人主張有利
      於己之事實，就其事實負有舉證之責，民事訴訟法第277
      條前段亦有明定。是第三人主張表意人與相對人通謀而為
      虛偽意思表示者，該第三人應負舉證之責。原告主張被告
      吳瑟鳳與被告余孟潔、被告余孟潔與被告簡劭威間就系爭
      不動產所為之2次買賣行為，有建物登記謄本及異動索引
      登記原因欄之記載可稽，足以證明該2份買賣契約形式上
      存在，而原告主張被告2人間上開買賣契約係出於通謀虛
      偽意思表示，依前揭說明，自應由原告就通謀虛偽意思表
      示乙節負舉證責任，若原告不能舉證自己主張事實為真正
      ，則被告就其抗辯事實即令不能舉證，或所舉證據尚有疵
      累，亦應駁回原告之訴。原告僅以系爭建物之抵押權未據
      塗銷或變更債務人，而認為足以推論2份買賣契約為通謀
      虛偽意思表示。然買賣契約交易之條件乃由契約當事人自
      行約定，條款如無違背法律強制禁止規定，則均應本於契
      約自由原則，委由當事人自行約定，是以買賣契約之條件
      並無原告所稱之固定形式，是以單以系爭不動產上抵押權
      未塗銷或變更債務人，尚無法遽認系爭買賣契約之買賣契
      約雙方係屬通謀虛偽意思表示。從而原告提起先位之訴，
      訴請確認被告3人間就系爭不動產所為之2份買賣契約無效
      ，即乏依據，因此其請求被告吳瑟鳳及被告余孟潔應將系
      爭不動產於95年12月25日以上開買賣為原因所為之所有權
      登記予以塗銷，洵屬無據，應予駁回。
（三）備位聲明部分：
    1.按債務人所為之有償行為，於行為時明知有損害於債權人
      之權利者，以受益人於受益時亦知其情事者為限，債權人
      得聲請法院撤銷之；債權人依第二項之規定聲請法院撤銷
      時，得並聲請命受益人或轉得人回復原狀，民法第244條
      第2項、第4項前段固分別定有明文，惟明知之事實對於債
      權人為有利，應由主張其事實存在之債權人負舉證責任，
      不能僅以推定之詞資為不利於債務人之判斷。又債務人處
      分其現有財產而得有相當對價者，非必生資力減少之結果
      ，不得概謂為詐害行為（最高法院44年度台上字第1032號
      判決、54年度台上字第3128號判決意旨參照）。再按民法
      第244條第2項之撤銷權，以債務人於行為時及受益人於受
      益時均知有損害於債權人之事實，為其發生之特別要件，
      自應由主張此項撤銷權存在之原告就上開事實之存在負舉
      證之責任。本件被告間就系爭不動產之所有權移轉核屬有
      償行為，已如前述，且原告亦主張依據民法第244條第2項
      行使撤銷權，因此就該條規定之「債務人所為之有償行為
      有損害於債權人之權利」及「債務人於行為時及受益人於
      受益時均知有害於債權人」等要件，自應由原告負舉證責
      任。
    2.原告主張被告吳瑟鳳於行為時及被告余孟潔於受益時均明
      知有害於債權人云云，無非係以被告吳瑟鳳之債務自95
      年4月3日開始逾期，然被告間移轉系爭不動產所有權之時
      間點為95年12月25日，且被告2人為母女關係，被告吳瑟
      鳳於負債期間曾求助於親友，故被告余孟潔對被告吳瑟鳳
      之財務狀況應無不知情之理等為其依據。然查縱使被告吳
      瑟鳳、於余孟潔2人為母女關係，惟親屬間經濟各自獨立
      而互不相涉，應屬當今社會之常態，縱感情甚篤，相互間
      亦不必然知悉對方之財務狀況，故實無法僅以被告間係屬
      母女關係，即推論被告余孟潔於受益時必知有害於原告之
      債權。此外，原告並未舉出其他確切證據以實其說，則原
      告主張被告吳瑟鳳、余孟潔間為系爭不動產買賣及移轉登
      記之有償行為時均已明知該有償行為有害及原告債權，無
      從採信。又本件原告主張被告間之有償行為已損害原告之
      權利，惟查系爭不動產在被告吳瑟鳳於95年12月25日移轉
      所有權予被告余孟潔時，其上已設定有擔保債權額為222
      萬元之最高限額抵押權，原告對被告吳瑟鳳之債權並非優
      先債權，於第一順位抵押權人受償後，亦須與其他債權人
      按債權比例就餘額而受分配，原告未能舉證系爭不動產拍
      賣並清償第一順位抵押權人之債權後，是否尚有餘款可供
      分配受償，即難僅因被告吳瑟鳳將系爭不動產所有權移轉
      予被告余孟潔，即認已生損害原告債權之結果。準此，被
      告吳瑟鳳、余孟潔間就系爭不動產所為之買賣及移轉所有
      權之行為，核與民法第244條第2項所規定有償詐害行為之
      要件未符，自難依上開規定予以撤銷。則原告請求就被告
      間就系爭不動產於95年12月25日以買賣為登記原因所為之
      所有權移轉登記，其買賣之債權行為及移轉登記之物權行
      為，均應予撤銷，及請求被告余孟潔就上開所有權移轉登
      記應予塗銷，並回復登記予被告吳瑟鳳所有，於法無據，
      自應予駁回。
    3.被告吳瑟鳳、余孟潔間之買賣契約及物權移轉行為，依法
      不得撤銷及塗銷，則原告即無任何法律依據得進一步撤銷
      被告余孟潔與被告簡劭威間就系爭不動產之買賣債權行為
      及物權移轉行為，及請求被告簡劭威塗銷系爭不動產之移
      轉登記，因此原告此部分之訴，亦屬欠缺法律依據，應予
      駁回。
四、據上論結，本件原告之訴均為無理由，爰判決如主文。
中    華    民    國   100    年    4     月    19    日
                  基隆簡易庭法  官  王翠芬
以上正本係照原本作成。
對於本件判決如有不服，應於收受送達後20日內向本院提出上訴
書狀，上訴於本院合議庭，並按他造當事人之人數附具繕本。
中    華    民    國   100    年    4     月    19    日
                            書記官  李一農
附表：
┌─────────────────────────────────┐
│財產所有人：簡劭威                                                │
├─┬─────────────────┬─┬────┬──────┤
│編│土        地        坐         落 │地│面    積│權        利│
│  ├───┬────┬──┬─────┤  ├────┤            │
│號│縣市  │鄉鎮市區○段  │地     號 │目│平方公尺│範        圍│
├─┼───┼────┼──┼─────┼─┼────┼──────┤
│1 │基隆市│中正區  │調和│1356      │建│3,343.38│10000分之77 │
└─┴───┴────┴──┴─────┴─┴────┴──────┘
┌─┬──┬───────┬───┬──────────────┬────┐
│編│    │              │建築式│    建物面積（平方公尺）    │  權利  │
│  │    │基  地  坐  落│樣主要├────────┬─────┤        │
│  │建號│--------------│建築材│  樓 層 面 積   │附屬建物主│        │
│  │    │建  物  門  牌│料及房│                │要建築材料│        │
│號│    │              │屋層數│                │及用途    │  範圍  │
├─┼──┼───────┼───┼────────┼─────┼────┤
│1 │基隆│基隆市中正區調│鋼筋混│7層：78.68      │陽台：8.95│  全部  │
│  │市○○○段第1356地號│凝土造│                │花台：0.48│        │
│  │正區│              │9層   │                │          │        │
│  │調和│------------- │      │                │          │        │
│  │段第│基隆市中正區新│      │合計：78.68     │          │        │
│  │768 │豐街333巷14號7│      │                │          │        │
│  │建號│樓            │      │                │          │        │
│  │    │              │      │                │          │        │
└─┴──┴───────┴───┴────────┴─────┴────┘